【裁判字號】    90,上易,865
【裁判日期】    900717
【裁判案由】    詐欺
【裁判全文】
臺灣高等法院臺南分院刑事判決          九十年度上易字第八六五號  Ａ
      上  訴  人  臺灣臺南地方法院檢察署檢察官
      被      告  乙  ○  ○
      選任辯護人  李  孟  哲  律師
右上訴人因詐欺案件，不服臺灣臺南地方法院八十八年度易字第一一七九、一五九一
號中華民國八十九年十二月十一日第一審判決（起訴案號：臺灣臺南地方法院檢察署
八十六年度偵字第八二六０號、八十七年度偵續字第五二號），提起上訴，本院判決
如左：
      主      文
上訴駁回。
      理      由
一、公訴意旨略以：丙○○明知其財力不佳，已無清償債務之能力，竟基於意圖為自
    己不法所有之概括犯意，於八十五年八、九月間，在臺南市○○○街五八號一樓
    ，連續多次持劉坤華（業經不起訴處分確定）、袁國勝（另案由臺灣高等法院高
    雄分院併案審理）、邱憲儀、崔希伯（此二人均另案由臺灣高雄地方法院審理中
    ）、劉貴仁（另案由本院併案審理）所簽發如附表所示之支票，與乙○○、及同
    案被告甘財春（經判決無罪確定）等人共同基於不法所有之犯意聯絡，由丙○○
    開具同額之支票向乙○○、甘財春等人換票，而取得如附表所示支票，充作客票
    以取信告訴人甲○○，致告訴人甲○○誤信如附表所示支票均可兌現而允借現款
    達新臺幣（下同）九百六十萬二千五百六十元（丙○○使用乙○○所簽發之支票
    所借款項達三百五十萬元，甘財春換票部分所借款項為六十萬八千一百元），嗣
    如附表所示支票均不獲兌現，因認丙○○、乙○○、甘財春三人涉犯有刑法第三
    百三十九條第一項詐欺罪嫌。
二、按犯罪事實應依證據認定之，無證據不得推定其犯罪事實，刑事訴訟法第一百五
    十四條定有明文。又認定不利於被告之事實，應依積極證據，苟積極證據不足為
    不利於被告事實之認定時，即應為有利於被告之認定，更不必有何有利之證據。
    如未能發現相當證據，或證據不足以證明時，自不能以推測或擬制之方法，以為
    犯罪事實之裁判基礎，是不能證明被告犯罪者，即應諭知無罪之判決。又按告訴
    人之告訴，係以使被告受刑事訴追為目的，是其陳述是否與事實相符，仍應調查
    其他證據以資審認，最高法院三十年上字第八一六號判例、三十年上第一二八號
    判例、四十年台上字第八六號判例、五十二年台上字第一三００號判例可資參照
    。又刑法第三百三十九條第一項詐欺取財罪之成立，以行為人於行為之初，即已
    意圖為不法之所有為其主觀構成要件，並以施用詐術使人交付財物為其客觀構成
    要件。倘行為人所用方法不能認係詐術，亦不致使人陷於錯誤，即不構成該罪，
    最高法院四十六年台上字第二六０號判例可資參照。
三、本件公訴人認被告丙○○、乙○○等人涉有詐欺取財罪嫌，無非以告訴人甲○○
    之指訴，及提出丙○○所交付之支票，為其所憑論據。訊之被告丙○○、乙○○
    均堅決否認有為右揭詐欺犯行，被告丙○○辯稱：因伊信用額度已滿，只好向乙○○等人借票、換票，再持向告訴人借款，並非以人頭票向告訴人借錢，至於劉
    坤華、袁國勝、邱憲儀、崔希伯、劉貴仁等人之支票，則是客戶交付，為何未經
    背書已不清楚云云。被告乙○○則辯稱：丙○○很照顧伊，還把公司房間借伊使
    用，所以伊將支票借給丙○○使用，以前丙○○用伊名義簽發支票，均有兌現，
    所以就相信丙○○云云。
四、經查：
  (一)被告丙○○與告訴人甲○○係舊識，被告丙○○於借款之初，並未使用詐欺手段
    使告訴人甲○○應允締結系爭消費借貸契約而借予金錢，此據告訴人於偵查中自
    承稱：被告於八十三年六月間開始向伊借錢，她開設佳陞建材行，伊則是營造公
    司，她因為客戶開支票票期較長，急著用現金，剛開始是三十到五十萬元都有兌
    現，中間有的沒兌現，她都拿現金兌現等語（詳偵查卷第八四頁背面）。並參酌
    被告所營佳陞建材行，設於臺南市第六信用合作社之帳戶明細對帳單三十五張及
    臺南區中小企業銀行明興分行交易往來明細資料附卷（詳偵查卷第一一九至一五
    四頁、第一七０至二０一頁），可以證明告訴人與被告雙方確實係因生意上往來
    而結識，且雙方間借貸並有利息月息二分半之約定觀之，要難認被告係以顯不相
    當之代價，向告訴貸得所需款項，或向告訴人施用詐術，而成立詐欺罪。
  (二)被告丙○○於取得借款後，並非自始即有將所借款項意圖為自己不法之所有，而
    無意償還債務，此參酌告訴人於偵查中自承稱：被告丙○○於八十三年六月開始
    陸續向伊借錢，一開始她客票向伊調借的錢，在票到期時都有兌現，中間有一些
    沒兌現的，她也都用現金把票換回去，所以伊都很相信她，但是八十五年十二月
    她開始退票，退票後陸續還有領到五百萬元左右等語在卷（詳偵查卷第八五頁正
    面），是被告雖有債務不履行之情事，然其與告訴人資金往來逾二年之久，期間
    利息均按期給付，且於跳票後，並陸續有償還部分欠款，自不能僅以事後債務不
    能完全履行，而逕推定被告自始即有詐欺之不法意圖，是被告所辯伊因為利滾利
    而周轉不能，並未詐欺等語，自堪採信。
  (三)另據同案被告甘財春於原審供稱：伊與丙○○間因生意往來而熟識，雙方往來有
    八、九年之久，且因彼此是屬於上下游關係，因此同業中均得悉丙○○生意作的
    很大，劉告知伊需要借票去向銀行票貼，於是便借票給她等情，此衡諸社會常情
    ，因經商調借現金周轉之用，而相互換票，再持他方所簽發之遠期支票向銀行辦
    理貼現，乃社會融通資金所常見之方法，尚不足遽認被告與甘財春即有共同詐欺
    犯行，復參酌甘財春以百翔建材行為名義，開設於臺南市第五信用合作社之帳戶
    存款明細足證（詳偵查卷第一０四至一一八頁），前開被告丙○○與甘財春間確
    有資金調度關係，且有兌現記錄，是被告丙○○自足以取信於甘財春，並應允其
    換票之要求，此亦屬情理之常。況且甘財春於跳票後，已與告訴人達成和解，是
    若其事前有詐欺之意圖，焉有事後還款尋求和解之理？
  (四)再查被告乙○○借票予丙○○之方式，業據被告丙○○於原審審理時供稱：因為
    乙○○後來以不在寶生公司上班，所以伊都先把票打好後，再拿去給乙○○簽名
    ，從八十四年開始向他借票等語（詳原審卷八十九年六月十二日訊問筆錄）明確
    在卷，並參酌被告乙○○開設於美國運通銀行高雄分行之支票帳戶對帳單一份可
    知（詳偵查卷第二二三至二四一頁），被告丙○○自八十五年八月三十一日起至
    同年十一月三十日止，針對借用乙○○名義所開立支票金額中，累計已兌領金額
    為一百八十六萬元，雖被告乙○○前開帳戶嗣後因跳票而自動結清帳戶，然自不
    得逕以此而遽認被告乙○○自始即有與被告丙○○共同詐欺之意圖。
  (五)雖告訴人持有被告轉交客票中，確有不能兌現之支票，且其中袁國勝、劉坤華、
    邱憲儀、崔希伯、劉貴仁等人所簽發如附表所示之支票，亦確實無法兌現，但該
    等支票發票日期均在八十六年三月三十一日以後（即告訴人最後持有被告交付支
    票），被告辯稱用以換回前簽發無法兌現支票之客票，並為告訴人所不爭之事實
    ，應堪信憑。是被告持上開支票向告訴人換回已退票之支票，並非對告訴人施用
    詐術使告訴人陷於錯誤而交付財物，亦與詐欺罪構成要件不合。
五、綜上所述，被告丙○○、乙○○所辯，尚與事實相符，堪予採信，自不得單憑告
    訴人片面且有瑕疵之指訴，遽認被告等有持前開支票向告訴人詐得九百六十萬二
    千五百六十元。退而言之，縱令被告丙○○持乙○○支票，經背書後向告訴人借
    款，然依前述，被告丙○○、乙○○既未施用詐術，告訴人亦未因陷於錯誤而交
    付款項，顯與詐欺取財罪須以詐術使人交付財物之犯罪構成要件不符，故本件應
    屬債務不履行民事糾葛，灼然甚明。此外，復查無其他積極證據足認被告丙○○
    乙○○有何右揭詐欺取財犯行，被告等被訴詐欺取財罪嫌，應屬不能證明，原審
    因予諭知無罪，經核於法並無不合，檢察官循告訴人請求，上訴意旨仍執前詞，
    指摘原判決不當，為無理由，應予駁回。
據上論斷，應依刑事訴訟法第三百六十八條，判決如主文。
本案經檢察官曾顯智到庭執行職務。
中    華    民    國      九十      年      七      月        十七      日
                                  臺灣高等法院臺南分院刑事第五庭
                                      審判長法官  李    文    福
                                            法官  林    永  茂
                                            法官  蔡    長    林
右正本證明與原本無異。
不得上訴。
                                      法院書記官  李    良    倩
中    華    民    國      九十      年      七      月        十九      日


司法院資訊處製作；財團法人民間司法改革基金會備份。
